臺灣板橋地方法院交通事件裁定　　　　100年度交聲字第701號
原處分機關　交通部公路總局臺北區監理所板橋監理站
異　議　人
即受處分人　簡嘉宏
上列異議人即受處分人因違反道路交通管理處罰條例案件，對於
交通部公路總局臺北區監理所板橋監理站中華民國100 年2 月11
日以板監裁字第裁41-C00000000號所為之處分（原舉發案號：臺
北縣《現改制為新北市》政府警察局北縣警交大字第C00000000
號），聲明異議，本院裁定如下：
    主  文
原處分撤銷。
簡嘉宏不罰。
    理  由
一、原處分意旨略以：異議人即受處分人簡嘉宏於民國98年12月
    4 日凌晨0 時20分許，騎乘車號571-CPX 號普通重型機車，
    在臺北縣新莊市（現改制為新北市新莊區○○○路○ 段180
    號前為警攔停時，經測得其呼氣酒精濃度為每公升0.6 毫克
    ，超過標準（0.55毫克以上）違規，經警當場舉發，遂依道
    路交通管理處罰條例第35條第1 項第1 款之規定，裁處罰鍰
    新臺幣（下同）4 萬5 千元。
二、本件異議人則以：伊因本件酒後駕車，業經臺灣板橋地方法
    院檢察署檢察官為緩起訴處分，緩起訴期間應履行社區義務
    勞動40小時並接受法治教育3 小時，異議人既已履行完畢，
    卻又再受行政罰鍰，有違行政罰法一行為不兩罰之規定，為
    此聲明異議，請求撤銷原處分等語。
三、按汽車（包括機器腳踏車）駕駛人駕駛汽車經測試檢定有酒
    精濃度超過標準者，處1 萬5 千元以上6 萬元以下罰鍰，並
    當場移置保管該汽車及吊扣其駕駛執照1 年，且應接受道路
    交通安全講習，道路交通管理處罰條例第35條第1 項第1 款
    及第24條第1 項第2 款固有明定。惟行政罰法第26條復規定
    ：「一行為同時觸犯刑事法律及違反行政法上義務規定者，
    依刑事法律處罰之。但其行為應處以其他種類行政罰或得沒
    入之物而未經法院宣告沒收者，亦得裁處之（第1 項）。前
    項行為如經不起訴處分或為無罪、免訴、不受理、不付審理
    之裁判確定者，得依違反行政法上義務規定裁處之（第2 項
    ）」，即所謂一事不二罰原則，探究其立法目的，無非以一
    行為同時觸犯刑事法律及違反行政法上義務規定時，由於刑
    罰與行政罰同屬不法行為之制裁，而刑罰之懲罰作用較強，
    依刑事法律處罰即足資警惕，實無一事二罰再處行政罰之必
    要，且刑事法律處罰，由法院依法定程序為之，較符合正當
    法律程序，應予優先適用，但罰鍰以外之沒入或其他種類行
    政罰，因兼具維護公共秩序之作用，為達行政目的，行政機
    關仍得併予裁處。故汽車駕駛人酒後駕車時，如同時觸犯刑
    法第185 條之3 公共危險罪者，道路交通主管機關除仍得依
    上開行政罰法第26條第1 項但書規定，處以其他種類行政罰
    外，關於行政罰鍰部分，即應依行政罰法第26條、道路交通
    管理處罰條例第10條等規定，移送地方法院檢察署處理，且
    除非有行政罰法第26條第2 項所定不起訴等事由，不得再予
    裁處行為人罰鍰。再者，行政罰法第26條第2 項雖僅規定「
    經不起訴處分或為無罪、免訴、不受理、不付審理」之裁判
    確定者，始得依違反行政法上義務規定裁處，並不包括緩起
    訴處分在內，然緩起訴處分期滿且未經撤銷時，與不起訴處
    分之法律效果相同，此觀諸刑事訴訟法第260 條之規定即明
    。是以緩起訴處分期滿後，行為人已終局免於刑事追訴，行
    政機關固得補為裁罰，惟此時行為人若已履行檢察官為緩起
    訴處分時命為金錢給付、勞務提供及處遇措施者，此等命令
    名義上雖非刑罰，但仍屬一種特殊之處遇措施，造成被告財
    產減少或義務增加，性質上當仍屬干預人民自由之處分，與
    刑事制裁無異，故檢察官為緩起訴處分並命行為人向指定之
    社區提供勞務者，應可實質該當行政罰法第26條第1 項所指
    「依刑事法律」之處罰。至道路交通管理處罰條例第35條第
    8 項雖定有汽車駕駛人經裁判確定，而處以罰金低於該條例
    第92條所訂最低罰鍰基準規定，應依該條例裁決繳納不足最
    低罰鍰部分之規定，惟檢察官以緩起訴命被告向指定之公益
    團體提供義務勞務，並非命給付金錢，無比較基準，且與道
    路交通管理處罰條例第35條第8 項經裁判確定處以罰金性質
    迥異，並無所謂差額可言，自無適用該條例之可能。準此，
    受處分人「酒精濃度超過規定標準」之違規行為，倘已依行
    政罰法第26條第1 項前段規定受有刑事處罰，復無行政罰法
    第26條第2 項規定所揭示「經不起訴處分或為無罪、免訴、
    不受理、不付審理之裁判確定者」此類未課予行為人實質上
    不利益負擔之情形，行政機關應不得就同一行為，再對受處
    分人為與刑罰相類之「罰鍰」處分（臺灣高等法院暨所屬法
    院99年法律座談會刑事類第37號提案研討結果參照）。
四、經查：
(一)、異議人於98年12月4 日凌晨0 時20分許，騎乘普通重型機車
    在臺北縣新莊市○○路○ 段180 號前警攔停時，其呼氣中酒
    精濃度為每公升0.6 毫克，超過標準而違規，且其行為同時
    觸犯刑法第185 條之3 公共危險罪，經臺北縣政府警察局新
    莊分局報請臺灣板橋地方法院檢察署檢察官偵查後，經該署
    檢察官於98年12月14日以98年度速偵字第7402號為緩起訴處
    分，緩起訴期間為1 年，並命異議人應於緩起訴處分期滿2
    個月前，向指定之政府機關、政府機構、行政法人、社區或
    其他符合公益目的之機構或團體提供40小時之義務勞務，及
    接受法治教育3 小時，復經臺灣高等法院檢察署檢察長於99
    年1 月5 日以99年度上職議字第617 號處分書駁回再議確定
    ；且異議人業已於99年4 月29日履行40小時之義務勞務完畢
    ，另於同年月7 日接受3 小時法治教育之執行。嗣前開緩起
    訴處分期間於100 年1 月4 日屆滿且未經撤銷，業經本院依
    職權調取臺灣板橋地方法院檢察署98年度速偵字第7402號、
    99年度緩字第866 號、99年度緩護勞字第126 號及99年度緩
    護命字第292 號等卷宗核閱無訛，堪予認定。
(二)、揆諸前揭說明，異議人既已依檢察官命令提供40小時之義務
    勞務，並接受法治教育3 小時，是原處分機關於緩起訴處分
    期間屆滿後即於100 年2 月11日，再依道路交通管理處罰條
    例第35條第1 項第1 款規定，對異議人上開酒後駕車之違規
    行為為本件之裁罰，於法即有未合。
(三)、原處分機關援引法務部98年10月19日法律決字第0980700687
    號函釋，認「緩起訴處分，乃附帶條件之不起訴處分，緩起
    訴處分確定後，宜視同不起訴處分確定」，而認應維持原裁
    處罰鍰之處分云云。惟按法官依據法律獨立審判，憲法第80
    條定有明文；且各機關依其職掌就有關法規為釋示之行政命
    令，法官於審判案件時，固可予以引用，但仍得依據法律，
    表示適當之不同見解，並不受其拘束（參照司法院大法官會
    議釋字第216 號解釋意旨）。是原處分機關所提前開函釋，
    與本院前揭見解不同，本院不受其拘束，附此敘明。
五、綜上所述，異議人確有於前揭時間、地點，飲酒後駕駛普通
    重型機車之違規行為，惟本件異議人同一違規行為既已經檢
    察官為緩起訴處分並課予一定之負擔即提供40小時之義務勞
    務、接受法治教育3 小時確定，即已產生實質刑罰效果，已
    不得對其再為與刑罰相類之罰鍰處分，原處分機關未予詳查
    ，逕依道路交通管理處罰條例第35條第1 項第1 款規定裁罰
    異議人罰鍰4 萬5 千元部分，顯與行政罰法第26條第1 項前
    段之規定意旨有違，顯有違誤。從而，異議人提起本件異議
    為有理由，自應由本院撤銷原處分，改諭知不罰，以期適法
    。另本件酒後駕車為單一之交通違規行為，罰鍰、吊扣駕駛
    執照及施以道路交通安全講習與該交通違規行為是否存在無
    從分離，惟因異議人已繳送駕駛執照供執行吊扣1 年，且道
    路交通安全講習部分亦已於99年7 月27日執行完畢，此有本
    院公務電話紀錄查詢表1 紙附卷可參，且本件裁決書亦未重
    複為吊扣駕駛執照、施以道路交通安全講習之處分，是本院
    自不得另為重複諭知吊扣駕駛執照及施以道路交通安全講習
    之處分，並此指明。
據上論斷，應依道路交通管理處罰條例第87條第2 項，道路交通
事件處理辦法第19條，裁定如主文。
中    華    民    國   100    年    5     月    20    日
                    交通法庭  法  官  陳伯厚
上列正本證明與原本無異。
如不服本裁定，應於裁定送達後五日內敘明抗告理由，向本院提
出抗告狀。
                              書記官  高建華
中    華    民    國   100    年    5     月    23    日